【裁判字號】    98,重訴,70
【裁判日期】    990817
【裁判案由】    請求返還借款
【裁判全文】
臺灣屏東地方法院民事判決              98年度重訴字第70號
原      告  彰化商業銀行股份有限公司
法定代理人  己○○
訴訟代理人  乙○○
            甲○○
            戊○○
被      告  丁○○○○○○
            丙○○
共      同
訴訟代理人  蔡晉祐律師
上列當事人間請求返還借款事件，本院於民國99年8 月3 日言詞
辯論終結，判決如下：
    主  文
被告應連帶給付原告新臺幣壹仟萬元及如附表所示之利息並違約
金。
訴訟費用由被告連帶負擔。
    事實及理由
一、原告主張：
  (一)訴外人鍵騰企業有限公司（下稱鍵騰公司）前於民國84年10
    月28日邀同被告洪樹勳、丙○○二人擔任連帶保證人，與原
    告約定就鍵騰公司對原告所負之一切債務，以本金新臺幣（
    下同）2,000 萬元為限額暨其利息、遲延利息、違約金、損
    害賠償金及其他從屬於主債務之負擔，願與主債務人即鍵騰
    公司負連帶清償之責任。鍵騰公司前向原告分別為下列借款
    ：於84年6 月30日借款300 萬元，約定清償期限為84年12月
    26日，84年7 月6 日借款350 萬元，償還期限為85年1 月6
    日，84年7 月3 日借款350 萬元，償還期限為85年1 月3 日
    ，並均約定按週年利率9.8 ％計算之利息，上述借款本金共
    計1,000 萬元，按期攤還利息，並約定未按期繳納利息或償
    還本金時，逾期在六個月以內者，按原訂利率之一成計付違
    約金；逾六個月部分，則按原訂利率之二成計付違約金（下
    稱系爭借款），詎系爭借款自84年10月30日起即未依約繳息
    ，期間僅償還部分利息、違約金，目前尚欠本金1,000 萬元
    及如附表所示之利息及違約金，而契約約定任何一宗債務不
    依約清償時，其對原告所負一切債務視為全部到期；原告惟
    迭經對鍵騰公司催討無效，迄未償還，而原告於本院96年度
    執字第19377 號強制執行事件中受償753,893 元，經抵充系
    爭借款之利息，尚有如附表所示本金與利息暨違約金未受償
    ，乃依連帶保證法律關係訴請被告連帶償還之等語，並於本
    院聲明：1.被告應連帶給付原告1,000 萬元，及如附表所示
    之利息及違約金。2.訴訟費用由債務人等連帶負擔。
  (二)對被告抗辯之陳述：
  1.按保證人與債權人約定就債權人與主債務人間所生一定債之
    關係範圍內之不特定債務，預定最高限額，由保證人保證之
    契約，是為最高限額保證。此種保證契約如定有期間者，在
    該期間內所生約定範圍內之債務，不逾最高限額者，均為保
    證契約效力所及；如未定期間者，於保證契約未經保證人依
    民法第754 條規定終止以前，所生約定範圍內之債務，亦同
    。故在該保證契約有效存在期間內，已發生之約定範圍內之
    債務，於不逾最高限額者，債權人仍得請求保證人履行保證
    責任。（77年台上字第943 號判例參照）。本件最高限額保
    證契約，係擔保主債務人鍵騰公司對原告（包括總行所屬各
    分支機構）所負一切債務，以本金2,000 萬元為限額，與債
    務人連帶負全部償付之責任。又上開一切債務，係指債務人
    於現在（含過去所負現在尚未清償）及將來對原告所負之借
    款、票據、墊款、透支、保證、損害賠償及其他債務，此可
    由被告等所簽立之保證書約定文義：「連帶保證人今向彰化
    商業銀行保證鍵騰企業有限公司對貴行所負之一切債務以本
    金新臺幣貳仟萬元整為限額暨其利息、遲延利息、違約金、
    損害賠償金及其他從屬於主債務之負擔，願與主債務人負連
    帶清償之責任」，及一般條款第1 條之條文：「本保證書所
    稱一切債務，係指債務人於現在（含過去所負現在尚未清償
    ）及將來對原告所負之借款、票據、墊款、透支、保證、損
    害賠償及其他債務」等語（下稱系爭保證書）得以證明。本
    件保證契約既有一定之限額，並非漫無限制，被告等之負擔
    未逾主債務人，被保證之債務內容雖有概括條款，惟究屬鍵
    騰公司與原告交易所生之債務，日後可得具體確定，且未涉
    及不法或無從履行，並無違反法律強制或禁止規定，自屬有
    效。
  2.縱認系爭保證書約定之一切債務，過於廣泛，將有使侵權行
    為或不當得利等非借貸關係所生之偶發債務列為擔保範圍，
    使被告等負擔不可預期債務之可能，非借貸關係擔保部分對
    被告等並非公平，然依消費者保護法第16條規定，定型化契
    約中之一般條款，全部或一部無效或不構成契約內容之一部
    者，除去該部分契約亦可成立者，除對當事人之一方顯失公
    平者外，該契約之其他部分，仍為有效。是若認該部分偶發
    或非融資借貸之債務保證因涉及違反公平或誠信原則而無效
    ，扣除該部分保證，其餘有關融資借貸之保證契約，因具有
    活絡資金週轉之效果，對借貸雙方均無不利，仍應認為有效
    。本件借貸係以鍵騰公司之資金週轉為目的而為交易，顯非
    消費者之交易，是本件保證契約自無適用消費者保護法之餘
    地。被告等與原告訂立保證契約，約定就鍵騰公司對原告銀
    行所負之借款、票據、墊款、透支、保證、損害賠償及其他
    債務等一切債務負連帶給付義務，且該保證契約並未終止，
    被告等自應就鍵騰公司對原告所負前述債務，於其擔保限額
    內，履行其保證責任。
  3.當事人間基於契約自由原則所為之約定，被告等可斟酌本身
    及被保證人之財力，而判斷其應否為保證，被告等對原告提
    示之系爭保證書不爭執其真正，且被告等於特別條款(三)簽章
    聲明已於合理期間審閱前開（即保證書）全部條款內容，是
    被告等顯有就鍵騰公司對於原告所負約定範圍內之一切不特
    定債務，負連帶保證之責，且兩造就該保證契約之存續，並
    未定有期間，從而本件兩造間所訂立之保證契約即為未定期
    間之最高限額保證，該保證契約並未經被告等合法終止或有
    其他消滅原因，則鍵騰公司於84年6 月、84年7 月間之借款
    債務，仍係在該保證契約有效期間內所發生約定範圍內之債
    務，依法被告等自應與鍵騰公司負連帶清償責任。
二、被告則以：
  (一)被告未擔任系爭借款之連帶保證人，原告雖提出被告所簽立
    系爭保證書主張被告二人擔任鍵騰公司於系爭借款之連帶保
    證人，惟
  1.原告所主張系爭借款之連帶保證人乃訴外人吳吉村、連淑媛
    、逯明仁、李世豪及李顏玉純等人，並未包括被告2 人，此
    觀原告支付命令聲請狀所附之借據均未有被告簽名可證，而
    本院亦可命原告提出上開五人之保證書，以證明被告所辯屬
    實。而鍵騰公司屆清償期未清償，原告曾向鍵騰公司及連帶
    保證人起訴請求清償借款，並由本院以84年度重訴字第75號
    民事判決確定在案。原告起訴時亦僅列前開5 人為連帶保證
    人，並未將被告列入，顯見原告自始即認定被告非該筆借款
    之連帶保證人，否則原告自應於前案起訴時併將被告列入才
    是。
  2.實則，被告之所簽立系爭保證書乃係擔任鍵騰公司於84年10
    月30日及11月2 日之另筆132 萬元借款連帶保證人。嗣後因
    鍵騰公司未如期清償，原告遂對鍵騰公司及連帶保證人即被
    告2 人起訴請求，此有本院84年度訴字第716 號民事判決可
    證。
  3.準此，因被告僅擔任前述84年10月30日及11月2 日二筆借款
    之保證人，而原告認知上亦是如此，故原告於84年間起訴請
    求清償系爭借款時，並未將被告列為該件被告，原告事後再
    提出系爭保證書主張被告為系爭借款之連帶保證人，顯然無
    理由等語置辯，並於本院聲明：(1)原告之訴駁回。(2)訴訟費
    用由原告負擔。(3)若受不利判決，被告願供擔保請准宣告免
    為假執行。
  (二)對原告抗辯之陳述：
    依據民法第247 條之1 規定所謂「按其情形顯失公平者」係
    指契約本質所生之主要權利義務，或按法律規定加以綜合判
    斷有顯失公平情形。而被告所簽系爭保證書乃原告預定用於
    同類契約之條款，學說上稱為定型化契約，而該保證書約定
    「本保證書所稱一切債務，係指債務人於現在（含過去所負
    現在尚未清償）及將來對貴行所負之借款、票據、墊款、保
    證、損害賠償等及其他一切債務」，顯係加重連帶保證人即
    被告之責任，而該保證書係經濟上強者之金融機關，以定型
    化契約之形式，使經濟上弱者即被告不得不接受，立於較諸
    其他債權人優勢之地位，形成壓迫經濟上弱者之不公平後果
    ，故依據民法第247 條之1 規定，上開約定應為無效。況且
    被告於簽立系爭保證書時，就鍵騰公司對於原告是否有借款
    或其他債務並不知悉，亦無從得知，被告既無法預測該筆債
    務，原告對之請求負連帶保證責任，確屬不公平。
三、下列事項為兩造所不爭執，並有保證書、本票3 紙在卷可稽
    （見本院卷第6至9 頁）
  (一)兩造間於84年10月28日簽立有系爭保證書並約定：「連帶保
    證人今向彰化商業銀行保證鍵騰企業有限公司對貴行所負之
    一切債務以本金新臺幣貳仟萬元整為限額暨其利息、遲延利
    息、違約金、損害賠償金及其他從屬於主債務之負擔，願與
    主債務人負連帶清償之責任」等語，及系爭保證書一般條款
    第1 條約定：「本保證書所稱一切債務，係指債務人於現在
    （含過去所負現在尚未清償）及將來對原告所負之借款、票
    據、墊款、透支、保證、損害賠償及其他債務」等語。
  (二)鍵騰公司前向原告分別為下列借款：於84年6 月30日借款30
    0 萬元，約定清償期限為84年12月26日，84年7 月6 日借款
    350 萬元，償還期限為85年1 月6 日，84年7 月3 日借款35
    0 萬元，償還期限為85年1 月3 日，並均約定按週年利率9.
    8 ％計算之利息，系爭借款本金共計1,000 萬元，並約定未
    按期繳納利息或償還本金時，逾期在六個月以內者，按原訂
    利率之一成計付違約金；逾六個月部分，則按原訂利率之二
    成計付違約金等語，系爭借款是在被告簽發系爭保證書之前
    存在之借款。
四、本件主要爭執事項為前述三(一)之約款有無違反民法第247 條
    之1規定，因顯失公平而無效？被告因而免連帶保證義務？
    經查：
  (一)按「依照當事人一方預定用於同類契約之條款而訂定之契約
    ，為左列各款之約定，按其情形顯失公平者，該部分約定無
    效：一、免除或減輕預定契約條款之當事人之責任者。二、
    加重他方當事人之責任者。三、使他方當事人拋棄權利或限
    制其行使權利者。四、其他於他方當事人有重大不利益者。
    」民法第247 條之1 訂有明文，而該法條規定依據民法債編
    施行法第17條規定，「修正之民法第二百四十七條之一之規
    定，於民法債編修正施行前訂定之契約，亦適用之」，故該
    條規定於本件84年10月28日所簽系爭保證書亦在適用範圍，
    合先說明。
  (二)次按「保證人與債權人約定就債權人與主債務人間所生一定
    債之關係範圍內之不特定債務，預定最高限額，由保證人保
    證之契約，學說上稱為最高限額保證。此種保證契約如定有
    期間，在該期間內所生約定範圍內之債務，不逾最高限額者
    ，均為保證契約效力所及；如未定期間，保證契約在未經保
    證人依民法第七百五十四條規定終止或有其他消滅原因以前
    ，所生約定範圍內之債務，亦同。故在該保證契約有效期間
    內，已發生約定範圍內之債務，縱因清償或其他事由而減少
    或消滅，該保證契約依然有效，嗣後所生約定範圍內之債務
    ，於不逾最高限額者，債權人仍得請求保證人履行保證責任
    。」最高法院著有77年台上字第943 號判例可資參照。又按
    「依照當事人一方預定用於同類契約之條款而訂定之契約，
    為加重他方當事人責任之約定，按其情形顯失公平者，該部
    分約定無效，為民法第二百四十七條之一第二款所明定。所
    謂加重他方當事人之責任，乃係指一方預定之契約條款，為
    他方所不及知或無磋商變更之餘地者而言，所稱按其情形顯
    失公平者，則係指依契約本質所生之主要權利義務，或按法
    律規定加以綜合判斷，有顯失公平之情形而言。」最高法院
    著有94年度台上字第2340號判決意旨可供參照。
  (三)而查依據系爭保證書一般條款第1 條之約定「本保證書所稱
    一切債務，係指債務人於現在（含過去所負現在尚未清償）
    及將來對原告所負之借款、票據、墊款、透支、保證、損害
    賠償及其他債務」等語可知，兩造間所簽系爭保證書足認確
    屬成立最高限額保證契約至為明確，有該保證書在卷可稽，
    又保證契約性質上以有主債務存在為前提而成立之無償單務
    契約，惟於最高限額保證契約例外對於尚未發生而將來可能
    發生之債務於擔保最高限額範圍內者，倘最高限額保證契約
    尚未經終止或期限屆滿，縱對於未發生之債務亦在擔保之列
    ，此為最高限額保證契約之特性，而被告抗辯關於系爭保證
    書之一般條款所載「含過去所負現在尚未清償」之債務為其
    不知，如由其負擔保證義務顯違反公平一節，此抗辯屬於有
    利被告之事實，依據民事訴訟法第277 條規定，應由被告負
    舉證責任。而民法第247 條之1 規定所謂加重他方當事人之
    責任，乃係指一方預定之契約條款，為他方所不及知或無磋
    商變更之餘地者而言，所稱按其情形顯失公平者，則係指依
    契約本質所生之主要權利義務，或按法律規定加以綜合判斷
    ，有顯失公平之情形而言。而查系爭保證書之前揭條款明訂
    於該契約書第1 條，且保證契約向以主債務存在為成立前提
    ，被告關於系爭保證書有何所不及知或無磋商變更之餘地，
    導致其責任加重應舉證有何事由導致其不及知或無磋商變更
    之餘地，被告僅舉本院84年度重訴字第75號、84年度訴字第
    776 號民事判決影本為證，對於上述有何加重其責任之情並
    未證明之。
  (四)另參酌最高法院93年度台上字第710 號判決意旨略以：「所
    謂定型化契約應受衡平原則限制，係指締約之一方之契約條
    款已預先擬定，他方僅能依該條款訂立契約，否則，即受不
    締約之不利益，始應適用衡平原則之法理，以排除不公平之
    「單方利益條款」，避免居於經濟弱勢之一方無締約之可能
    ，而忍受不締約之不利益，是縱他方接受該條款而締約，亦
    應認違反衡平原則而無效，俾符平等互惠原則。茲保證人既
    係擔保他人間之債務清償責任，並非經濟之弱者，且未自保
    證契約獲取任何利益，如認保證契約有違民法保護保證人之
    任意規定，自可不訂定保證契約，並不因其未為保證人而生
    不利益，或經濟生活受制於銀行不得不為保證之情形。是保
    證人如因同意某條款而訂定保證契約，該條款又屬當事人得
    依特約排除之任意規定，除另有其他無效之原因外，保證人
    即不得任指該契約條款為無效。上訴人執此抗辯保證契約顯
    失公平而無效，自不可取。」。而被告簽立系爭保證書本是
    擔保鍵騰公司之債務而成立，且並未自保證契約獲取任何利
    益，訂約之際如認有違反保護保證人或不利益規定可自由選
    擇不與原告訂立保證契約或特約排除之，而
    系爭借款雖是在被告簽發系爭保證書之前發生，被告固抗辯
    系爭保證書簽寫時關於金額2 仟萬元是證人吳吉村繕寫為之
    ，並抗辯是為擔保吳吉村之「票貼」交易行為始為之，此並
    經證人吳吉村到庭證稱：這是伊的字跡。保證書旁的四個名
    字都是伊簽的，二千萬元也是伊簽的。當初會找被告作保是
    因他們是伊的好朋友。那時伊有向原告信貸，伊請他們作客
    票即票貼融資的保證人等語在卷（見本院卷第91至92頁）。
    惟按銀行授信實務上俗稱之「票貼」，即為銀行法上之「貼
    現」，依財政部所頒佈之「銀行對企業授信規範」中，「貼
    現」之定義為：「所稱貼現，謂銀行以折扣方式預收利息而
    購入未屆到期日之承兌匯票或本票，並取得對借款人追索權
    之票據融通方式。」（第五條），而「銀行辦理票據承兌、
    保證及貼現業務辦法」第二條亦規定：「本辦法所稱之票據
    ，係指符合票據法規定之匯票及本票。」且銀行法第十五條
    第四項更明示：「銀行對遠期匯票或本票，以折扣方式預收
    利息而購入者，謂貼現。」是故銀行業務中之貼現，其得收
    受票據之客體僅限於本票及承兌匯票，而不包括支票。依上
    說明，被告2 人均自承與吳吉村為好友關係，基於好友關係
    而願意擔任票貼貸款之保證，而簽寫系爭保證書時，其上金
    額2 千萬元雖未經填寫，然被告2 人均為有相當社會歷練經
    歷之人，並非不識字，且契約書第1 款之約定當時亦載明在
    案，並為被告可審閱之情狀，並非事後才載入之約定，而證
    人吳吉村亦曾告知被告2 人是為票貼而為保證，則該金額縱
    於被告簽名時尚未填寫，被告2 人均已同意擔任保證人，此
    部分未填寫無妨渠等與吳吉村間成立系爭最高限額保證契約
    至明，是其抗辯因該約款約定違反民法第247 條之1 導致加
    重其責任而顯失公平云云，尚無可採。
  (五)又查原告主張鍵騰公司尚積欠系爭借款本金共計1,000 萬元
    ，及如附表所示利息與為違約金，亦提出本票、本院債權憑
    證、強制執行金額分配計算表等件為證，並主張已受償753,
    893 元，並抵充利息與違約金後得出如附表所示之利息與違
    約金，則系爭借款雖是在被告簽發系爭保證書之前，然被告
    與原告間確有成立系爭最高限額保證契約，則依第1 條約款
    如上述，則關於系爭借款自在被告最高限額保證契約擔保範
    圍，從而原告訴請被告連帶給付如主文所示金額、利息與違
    約金，於法有據，自得准許。
五、本件事證已臻明確，兩造其餘主張、陳述及立證方法，經核
    於判決不生影響，爰不逐一論列，附此敘明。
據上論結：原告之訴為有理由，依民事訴訟法第78條，判決如主
文。
中    華    民    國    99    年    8     月    17    日
                  民事第一庭    法  官  潘快
附表：
┌──┬────┬────┬───────┬───────┬───────────┬───────────┐
│編號│原借本金│尚欠本金│借款日        │到期日        │ 利息                 │違約金                │
│    │        │單位：新│              │              ├────┬──────┼────┬──────┤
│    │        │臺幣    │（年、月、日）│（年、月、日）│年利率％│起迄日      │起算日  │年利率      │
├──┼────┼────┼───────┼───────┼────┼──────┼────┼──────┤
│ 1  │300萬元 │300 萬元│84年6月30日   │84年12月26日  │9.8％   │85年8 月10日│84年12月│逾期在6 個月│
│    │        │        │              │              │        │至清償日止  │1 日起至│內者，按前開│
│    │        │        │              │              │        │            │清償日止│利率10％ ， │
├──┼────┼────┼───────┼───────┼────┼──────┼────┤逾期超過6 個│
│ 2  │350萬元 │350 萬元│84年7月6日    │85年1月6  日  │9.8％   │85年8 月10日│84年12月│月部分，按前│
│    │        │        │              │              │        │至清償日止  │4 日起至│開利率20％計│
│    │        │        │              │              │        │            │清償日止│算之違約金。│
├──┼────┼────┼───────┼───────┼────┼──────┼────┤            │
│ 3  │350萬元 │350 萬元│84年7月3日    │85年1月3  日  │9.8％   │85年8 月10日│84年12月│            │
│    │        │        │              │              │        │至清償日止  │7 日起至│            │
│    │        │        │              │              │        │            │清償日止│            │
├──┴────┴────┴───────┴───────┴────┴──────┴────┤            │
│合計請求本金：1千萬元。                                                                   │            │
└─────────────────────────────────────────────┴──────┘
正本係照原本作成。
如不服本判決，應於收受送達後二十日內向本院提出上訴書狀，
其未表明上訴理由者，應於提出上訴後二十日內向本院補提理由
書狀（均須按他造當事人之人數附繕本）
                                書記官  黃麗燕
中    華    民    國    99    年    8     月    18    日

司法院資訊處製作；財團法人民間司法改革基金會備份。
